【裁判字號】    95,簡上,583
【裁判日期】    950925
【裁判案由】    詐欺
【裁判全文】
臺灣板橋地方法院刑事判決            95年度簡上字第583號
上  訴  人
即  被  告  乙○○
上列上訴人因詐欺等案件，不服本院95年度簡字第2289號，中華
民國95年3 月16日第一審判決（聲請簡易判決處刑案號：95年度
偵字第2764號），提起上訴，本院管轄之第二審合議庭判決如下
︰
    主  文
上訴駁回。
    事實及理由
一、本案經本院審理結果，認第一審簡易判決以上訴人即被告乙○○所為係犯修正前刑法第三十條第一項、第三百三十九條
    第一項之幫助詐欺取財罪，累犯，判處有期徒刑四月，如易
    科罰金，以銀元三百元折算一日，其認事用法均無違誤，量
    刑亦屬妥當，應予維持，並引用如附件所示第一審判決書記
    載之事實、證據及理由。
二、上訴人即被告上訴意旨略以：由於伊學歷低、年紀大，因此
    在外謀生不易，已失業多時，長年在公園裡面生活，當時有
    一名自稱「阿雄」的男子，在農村公園收購帳戶，因學識淺
    薄、認知不足，殊不知販賣帳戶為違法行為，於是便同意「
    阿雄」之提議，以新臺幣（下同）三千元將帳戶出售，然不
    知是將此帳戶賣給詐騙集團，以供詐騙使用。目前已經找了
    份薪水微薄之工作，懇請給予伊一個自新的機會，能夠從輕
    量刑云云。經查：
(一)被告於民國九十四年九月九日警詢時及九十四年九月九日第
    一次偵訊時，先辯稱上開帳戶之存摺、金融卡等物係於九十
    四年八月五日遺失且有補發後，再於同年月二十九日遺失而
    未至郵局掛失及補發；又於九十五年一月二十四日第二次偵
    訊時改稱開立上開帳戶是為了存提款方便，開戶之後伊之朋
    友（叫阿雄）的朋友（叫什麼名字伊不知），有存了一萬多
    元至一的戶頭，詳細時間忘了，因為伊朋友有欠伊錢，而該
    人又欠伊朋友錢，他們討論之結果，讓該人把錢存至伊的帳
    戶，伊的朋友常常跟他借錢使用，且上開帳戶之存摺、金融
    卡有遺失二次，遺失的時間伊都忘記了，二次遺失時伊都有
    去郵局辦理補發及申掛遺失，復改稱是將九十三年間開立之
    大眾銀行帳戶之辦的存摺、金融卡連同密碼等物賣給阿雄三
    千元，於上訴意旨狀及本院審理時又先稱係因在外謀生不易
    ，且失業多時，學識淺薄、認知不足，不知販賣帳戶是違法
    之行為，而將帳戶以三千元出售給「阿雄」；後改稱其長年
    在公園裡面生活，住在公園，不知「阿雄」是在幫詐欺集團
    搜購人頭帳戶，所以就提供了帳戶，以為只是借他們使用一
    下，伊有「阿雄」的住址，但是不知道「阿雄」的正確姓名
    等語，被告於短時間內多次訊問時屢次翻異供詞，且所辯情
    節出入甚大，顯非因記憶不清所致，其先後供詞無端矛盾，
    顯非無隱，自難逕信。
(二)按在郵局或銀行等金融機構開設存款帳戶，原係針對個人社
    會信用而予以資金流通，具有強烈之屬人性，而金融帳戶為
    個人理財之工具，於郵局或銀行等金融機構申請開設存款帳
    戶並無任何特殊之資格限制，一般民眾皆可利用存入最低開
    戶金額之方式，任意在銀行或郵局等金融機構申請開設存款
    帳戶，且一人並可於不同之金融機構申請多數之存款帳戶使
    用，尚無任何困難，此乃眾所周知之事實，被告於為本案行
    為時為四十五歲之成年人，顯屬有一般社會經驗之人，對此
    應有所認知。是依一般人之社會生活經驗，若見他人不以自
    己名義申請帳戶，反而向人收集存款帳戶為不明用途使用或
    流通，衡情對於該等帳戶可能供作不法目的使用，當有合理
    之預見。況且利用他人帳戶從事詐欺取財等犯罪，早為大眾
    傳播媒體廣為報導，被告為有社會經驗之成年人，應可預見
    交付其名義之帳戶存摺及金融卡等物件予不相識之人流通，
    有幫助從事詐欺取財等犯罪之可能，但仍將其上開帳戶之存
    摺、金融卡等物件交付他人使用，以致自己完全無法了解、
    控制該帳戶物件之使用方法及流向，則被告應具有縱有人利
    用該等金融帳戶實施詐欺取財或其他犯罪之用，亦不違背其
    本意之幫助意思甚明。據此，被告上揭辯解不足以建立合理
    懷疑而推翻本案積極證據，本案事證明確，被告犯行堪予認
    定。
三、論罪科刑部分：
(一)被告行為後，前於九十四年二月二日修正公布之刑法，已自
    九十五年七月一日起施行，另刑法施行法亦於九十五年六月
    十四日增訂該法第一條之一規定，並自九十五年七月一日施
    行。其中修正後刑法第二條之規定，乃係關於新舊法比較適
    用之準據法，其本身無關行為可罰性要件之變更，故於九十
    五年七月一日刑法修正施行後，如有涉及比較新舊法之問題
    ，即應逕依修正後刑法第二條第一項規定，為「從舊從輕」
    之比較（最高法院九十五年度第八次刑事庭會議決議意旨參
    照）。
    經查：
  刑法第三百三十九條第一項詐欺取財罪之規定雖未修正，然
    於上開刑法及其施行法修正施行前，依罰金罰鍰提高標準條
    例第一條前段之規定，刑法第三百三十九條第一項所定得併
    科之罰金部分法定刑度「銀元一千元以下」，係提高為銀元
    一萬元即新臺幣三萬元以下，最低刑度則依修正前刑法第三
    十三條第五款規定，為一銀元即新臺幣三元以上。嗣因刑法
    施行法第一之一條已增訂：「中華民國九十四年一月七日刑
    法修正施行後，刑法分則所定罰金之貨幣單位為新臺幣；九
    十四年一月七日刑法修正時，刑法分則編未修正之條文定有
    罰金者，自九十四年一月七日刑法修正施行後，就其所定數
    額提高為三十倍，但七十二年六月二十六日至九十四年一月
    七日新增或修正之條文，就其所定數額提高為三倍。」，而
    此規定因屬前揭罰金罰鍰提高標準條例第一條但書所稱之「
    法律已依一定比率規定罰金或罰鍰之數額或倍數」，自應優
    先適用；又修正後刑法第三十三條第五款亦已將罰金刑調整
    為新臺幣一千元以上，以百元計算，故依前述標準換算，刑
    法第三百三十九條第一項得併科罰金之刑度於刑法修正後已
    變更為「新臺幣三萬元以下，新臺幣一千元以上」，是比較
    修正前後刑度結果，應以修正前之規定對被告較為有利。
  修正後刑法第四十一條第一項前段有關易科罰金折算標準之
    規定為：「犯最重本刑為五年以下有期徒刑以下之刑之罪，
    而受六個月以下有期徒刑或拘役之宣告者，得以新臺幣一千
    元、二千元或三千元折算一日，易科罰金。」，而修正前同
    條項就易科罰金之折算標準係規定：「得以一元以上三元以
    下折算一日，易科罰金」，再依修正前罰金罰鍰提高標準條
    例第二條（現已刪除）之規定，就其原定數額提高為一百倍
    折算一日，即係以銀元一百元、二百元、三百元折算一日，
    折算為新臺幣幣值後，則為以新臺幣三百元、六百元、九百
    元折算一日，是比較修正前後之易科罰金折算標準，自以行
    為時即修正前之規定，較有利於被告。
  本案經綜合比較前述各項法律變更之結果後，修正後之法律
    規定並未對被告更為有利，依據刑法第二條第一項前段，應
    一體適用修正前刑法相關規定及罰金罰鍰提高標準條例第一
    條前段、修正前該條例第二條之規定。
  查刑法第四十七條有關累犯之規定，亦同於九十四年二月二
    日修正公布，於九十五年七月一日起施行，修正前刑法第四
    十七條規定：「受有期徒刑之執行完畢，或受無期徒刑或有
    期徒刑一部之執行而赦免後，五年以內再犯有期徒刑以上之
    罪者，為累犯，加重本刑至二分之一」；而修正後刑法第四
    十七條規定：「受徒刑之執行完畢，或一部之執行而赦免，
    五年以內故意再犯有期徒刑以上之罪者，為累犯，加重本刑
    至二分之一」、「第九十八條第二項關於因強制工作而免其
    刑之執行者，於受強制工作處分之執行完畢或一部之執行而
    免除後，五年以內故意再犯有期徒刑以上之罪者，以累犯論
    」；從而，本件被告係於有期徒刑執行完畢後，五年內再故
    意犯本件有期徒刑以上之罪，不論依修正前或修正後刑法之
    規定，均構成累犯。
  刑法第五十六條於修正時，業經刪除，此雖非直接關乎犯罪
    構成要件之變更，然屬刑罰之重大更迭，對行為人之論罪科
    刑已有變易，並影響法院對行為人刑罰裁判之法律效果，故
    為法律變更之一種，仍應比較新舊法。查關於本件正犯所涉
    犯行，係於密接時間多次向被害人詐欺，依修正前刑法第五
    十六條規定，於科刑上較屬有利，故正犯應依該修正前規定
    論以連續犯。
  至被告行為後刑法第三十條關於幫助犯之規定雖亦已修正施
    行，然僅不過係將原易引起誤解之「從犯」二字在文字上修
    正為「幫助犯」，且將原實務及學說多數見解就幫助犯之成
    立所採取之「限制從屬性」理論予以明文化（參見該條修正
    理由），尚不涉及罪刑實質內容之更易，即非屬刑罰法律之
    變更，自不生新舊法比較之問題。
  另前揭刑法修正施行後，依刑法第二條第一項前段規定係以
    適用行為時法為原則，故原判決雖未及比較適用，然上訴本
    院後，經比較新舊法，行為後之法律並非較有利於行為人，
    仍應適用行為時法，則原判決適用行為時法即無不當，自不
    構成撤銷之事由，附此敘明。
(二)按刑法上之幫助犯，係對於犯罪與正犯有共同之認識，而以
    幫助之意思，對於正犯資以助力，而未參與實施犯罪之行為
    者而言（最高法院七十五年度臺上字第一五０九號、八十八
    年度臺上字第一二七０號判決要旨參照）。如未參與實施犯
    罪構成要件之行為，且係出於幫助之意思提供助力，即屬幫
    助犯，而非共同正犯。查被告將其所有之系爭帳戶存摺、提
    款卡及提款密碼提供予真實姓名年籍不詳、綽號「阿雄」之
    成年人，再由「阿雄」所屬詐欺集團之成年成員基於不法所
    有之意圖，對被害人甲○、丙○○、丁○○施以詐術，致使
    其等陷於錯誤，將款項轉入被告所提供之系爭帳戶內，是被
    告所為係參與詐欺取財罪構成要件以外之行為，且在無證據
    證明被告係以正犯而非以幫助犯之犯意參與犯罪之情形下，
    應認其所為係幫助犯而非正犯行為。被告幫助他人犯罪，至
    不詳詐欺之人，則以概括之犯意，以類似之方法，密切之時
    間，連續多次詐騙他人之財物，為連續犯。另被告以幫助之
    意思，為詐欺罪構成要件以外之行為，幫助他人犯上開詐欺
    之罪，爰依刑法第三十條第二項之規定，按正犯之刑減輕之
    。又查被告乙○○前於九十二年間，因竊盜案件，經本院以
    九十二年度簡字第二八二二號判決有期徒刑三月確定，甫於
    九十三年五月二十二日執行完畢，此有臺灣高等法院被告前
    案紀錄表一份在卷可按，其受有期徒刑之執行完畢後，五年
    以內再犯本件有期徒刑以上之罪，為累犯，應依修正前刑法
    第四十七條之規定加重其刑，並先加後減。故核被告所為，
    係犯修正前刑法第三十條第一項前段、第五十六條、第三百
    三十九條第一項之幫助連續詐欺取財罪。
四、原審以被告犯行明確，依刑事訴訟法第四百四十九條第一項
    前段、第三項，刑法第三百三十九條第一項、修正前刑法第
    三十條第二項、修正前第四十七條、修正前第五十六條、修
    正前第四十一條第一項前段，罰金罰鍰提高標準條例第一條
    前段、修正前罰金罰鍰提高標準條例第二條，判處有期徒刑
    四月，如易科罰金，以銀元三百元折算一日，其認事用法均
    無違誤，量刑亦屬妥當，應予維持，上訴意旨所執之前開理
    由，尚無足採，業如前述，其上訴為無理由，應予駁回。
據上論斷，應依刑事訴訟法第455條之1第1項、第3項、第368條
、第373條，刑法第2條第1項前段，判決如主文。
本案經檢察官靳開聖到庭執行職務。
中    華    民    國    95    年    9     月    25    日
                  刑事第八庭  審判長法  官   王屏夏
                                    法  官   彭全曄
                                    法  官   王偉光
上列正本證明與原本無異。
本件不得上訴。
                                    書記官   陳怡君
中    華    民    國    95    年    9     月    26    日
附錄本案論罪科刑法條全文：
中華民國刑法第339條
意圖為自己或第三人不法之所有，以詐術使人將本人或第三人之
物交付者，處五年以下有期徒刑、拘役或科或併科一千元以下罰
金。
以前項方法得財產上不法之利益或使第三人得之者，亦同。
前二項之未遂犯罰之。
附件:
臺灣板橋地方法院刑事簡易判決          95年度簡字第2289號
聲  請  人  臺灣板橋地方法院檢察署檢察官
被      告  乙○○
上列被告因詐欺案件，經檢察官聲請以簡易判決處刑（95年度偵
字第2764號），本院判決如下：
    主  文
乙○○幫助連續意圖為自己不法之所有，以詐術使人將本人之物
交付，累犯，處有期徒刑肆月，如易科罰金，以佰元折算壹日
。
    事  實
一、乙○○前於民國92年間，因竊盜案件，經本院以92年度簡字
    第2822號判決有期徒刑3 月，甫於93年5 月22日執行完畢。
    詎猶不思悔改，在預見提供金融機構帳戶之存摺、金融卡及
    密碼予他人使用，足以幫助他人方便提領獲取詐欺所得，因
    覬覦交付其金融機關帳戶可換取金錢之不法報酬，竟仍不違
    背其本意，基於幫助詐欺之不確定故意，先於94年7 月29日
    ，向位於臺北縣板橋市○○街40之1 號之中華郵政股份有限
    公司江翠郵局申辦帳戶（戶名為乙○○、局號000000－0 、
    帳號000000－0 號帳戶，以下簡稱上開帳戶）後，旋即於94
    年8 月初，在臺北縣板橋市○○路○ 段之農村公園，將上開
    帳戶之存摺、金融卡及密碼等資料，以新臺幣（下同）3,00
    0 元之代價，出售予一位自稱「阿雄」真實姓名年籍不詳之
    成年男子（以下簡稱「阿雄」），而「阿雄」於取得上開帳
    戶之存摺及金融卡後，即與不詳姓名年籍不詳之成年人所組
    成之詐欺集團成員，共同意圖為自己不法所有，並基於詐欺
    取財之概括犯意聯絡，為下列行為：(一)先於94年8 月13日9
    時許，由集團成員以撥打電話方式，向甲○訛稱其女兒幫友
    人擔保借款，尚積欠30、40萬元，且其女兒之行動已遭控制
    ，要求甲○匯款至指定帳戶，致使甲○陷於錯誤，誤信其女
    兒有難，遂依指示於同日10時許，匯入1 萬元至乙○○所開
    立之上開帳戶；(二)復於94月8 月15日上午某時許，以相同詐
    騙手法，向丙○○佯稱其子與友人共同欠款50萬元，致使丙○○陷於錯誤，分別於同日10時55分許及同日12時26分許，
    匯款3 萬元及2 萬元至乙○○所開立之上開帳戶；(三)再於94
    年8 月15日8 時許，以同上手法，向丁○○佯稱其子毛毓文
    擔保欠款之詐騙手法，致使丁○○陷於錯誤，而於欲匯款30
    萬元至乙○○所開立之上開帳戶之際，為基隆市警察局警員
    察覺有異予以攔阻，因而未能得逞。嗣於94年9 月9 日13時
    30分許，乙○○欲前往江翠郵局辦理存款簿掛失補發時，為
    郵局行員發現為警示帳戶後報警處理，因而查悉上情。
二、案經臺北縣政府警察局海山分局報告臺灣板橋地方法院檢察
    署檢察官偵查後聲請簡易判決處刑。
    理  由
一、訊據被告乙○○於偵查中對其於上揭時、地，將上開帳戶之
    存摺及金融卡出售予「阿雄」等情坦承不諱，惟矢口否認有
    何幫助詐欺之犯意，並辯稱：不知賣帳戶即會犯罪云云。惟
    查：訊據被害人甲○於偵查中指述：伊於94年8 月13日9時
    許，接到一通電話，說伊女兒幫人作保欠款30、40萬元沒還
    ，並說伊女兒在他們手上，要伊匯款去救女兒，因而受詐騙
    匯款1 萬元至林忠信所開立江翠郵局帳戶等情屬實；復被害
    人丙○○出具書面陳述稱：伊於94年8 月15日上午，忽接電
    話，聲音似伊兒子，接著另一男子說伊子欠款50萬元，要伊
    匯款去救兒子，因而受詐騙匯款3 萬元2 萬元至林忠信所開
    立江翠郵局帳戶等情綦詳；又證人丁○○於警詢時證稱：伊
    於94年8 月15日8 時許，接到陌生男子電話，稱伊兒子毛毓
    文幫人作保，人在他們手上，需匯款30萬元解決，於欲匯款
    至乙○○所開立江翠郵局帳戶之際，就被警員所攔阻，才沒
    有被騙等語明確；並有基隆市警察局第二分局「防民眾遭詐
    騙」執行成效紀錄表、偵辦詐騙帳號戶通報警示、詐騙電話
    斷話簡便格式表、中華郵政股份有限公司板橋江翠郵局之被
    告開戶資料、客戶歷史交易清單及95年3 月6 日儲字第0950
    705009號函文、匯款人甲○郵政國內匯款單各1 份、匯款人
    丙○○郵政國內匯款單2 紙等附卷可稽。據上，足認被告所
    開立之上開帳戶確已遭真實姓名年籍不詳之詐欺集團成員所
    利用以方便其等取得贓款。而衡情，在郵局或銀行等金融機
    構開設存款帳戶，原係針對個人社會信用而予以資金流通，
    具有強烈之屬人性，而金融帳戶為個人理財之工具，於郵局
    或銀行等金融機構申請開設存款帳戶並無任何特殊之資格限
    制，一般民眾皆可利用存入最低開戶金額之方式，任意在銀
    行或郵局等金融機構申請開設存款帳戶，且一人可於不同之
    金融機構申請多數之存款帳戶使用，尚無任何困難，此乃眾
    所周知之事實，而被告並非智能障礙之人，應係具有一般社
    會經驗之人，對此應有所認知。復依一般人之社會生活經驗
    ，若見他人不以自己名義申請帳戶，反而高額向人收集存款
    帳戶為不明用途使用或流通，乃甚為怪異之事，衡諸常情，
    提供帳戶者對於該等帳戶是否係供合法使用，當無不起疑心
    之理；況觀諸現今社會上，詐騙集團收購人頭帳戶，持以作
    為信貸、手機簡訊詐欺之事，時有所聞，出賣或出借帳戶予
    非親非故之人，受讓人係為謀方便取得不法贓款之用，此經
    由媒體的報導，幾乎已成為人盡皆知之犯罪手法，被告為一
    有社會經驗之成年人，對此應無不知之理。被告對於詐欺集
    團成員可能利用其帳戶做為其詐欺取財，事前應已預見，為
    牟取不法之金錢報酬，以致使被害人及警方追查困難之情形
    下，任由其帳戶物件在外流通，卻未留下「阿雄」之真實姓
    名、聯絡方式，以供其事後聯絡取回存摺及金融卡等物，顯
    有容認幫助詐欺犯罪事實之發生而不違背其本意。是被告確
    有幫助該詐欺集團成員利用其上開帳戶以取得詐欺所得之不
    確定故意及行為甚明，被告前揭所辯，無非臨訟飾卸之詞，
    無可採信。本案事證已臻明確，被告犯行堪以認定。
二、按幫助犯之成立，主觀上行為人須有幫助故意，客觀上須有
    幫助行為，亦即須對於犯罪與正犯有共同之認識，而以幫助
    之意思，對於正犯資以助力，而未參與實施犯罪之行為者而
    言（參照最高法院75年度臺上字第1509號、88年度臺上字第
    1270號判決意旨）。查本案被告基於幫助之意思，出賣上開
    帳戶存摺、金融卡及密碼予「阿雄」，由「阿雄」交付予不
    詳姓名年籍之成年人所組詐欺集團使用，係對於正犯即詐欺
    集團成員所犯詐欺罪資以助力，而為上開詐欺取財之犯罪構
    成要件以外之行為。另該正犯即該詐欺集團成員先後2 次詐
    欺取財既遂及1 次詐欺取財未遂犯行，均時間緊接，所犯基
    本構成要件亦屬相同，顯係基於同一犯意所為，應依連續犯
    之規定論以一情節較重之詐欺既遂罪處斷，並加重其刑。是
    核被告所為，係犯刑法第30條第1 項前段、第339 條第1項
    之幫助連續詐欺取財罪。被告係以一個幫助行為，幫助該詐
    欺集團成員連續從事詐欺犯行，應僅論以一個幫助連續詐欺
    取財罪。聲請人雖漏未就該詐欺集團成員所為前開犯罪事實
    欄一之(三)所述之詐欺取財未遂犯行予以聲請簡易判決處刑，
    然正犯之該部分犯行係與已聲請簡易判決處刑意旨所述之正
    犯詐欺犯行部分，均係藉由被告以同一個提供上開帳戶予「
    阿雄」之行為，幫助該詐欺集團成員從事連續詐欺犯行，有
    實質上一罪關係，為聲請簡易判決處刑效力所及，本院自應
    併予審究。又被告既為幫助犯，爰依刑法第30條之規定，按
    正犯之刑減輕之。查被告有如前揭事實欄所述之前科，此有
    臺灣高等法院被告前案紀錄表可按，其於有期徒刑執行完畢
    五年內，再犯本件有期徒刑以上之罪，為累犯，應依法加重
    其刑，並依法先加後減之。爰審酌被告明知使用他人帳戶以
    詐欺之情形猖獗，仍提供上揭帳戶予詐騙罪犯使用，助長詐
    騙財產犯罪之風氣，增加被害人追償所受損害之困難，並擾
    亂金融交易往來秩序及安全，兼衡被害人損失金額、被告犯
    罪之動機及犯後之態度等一切情狀，量處如主文所示之刑，
    並諭知易科罰金之折算標準，以資懲儆。
三、依刑事訴訟法第449 條第1 項、第3 項，刑法第30條第2 項
    、第56條、第339 條第1 項、第47條、第41條第1 項前段，
    罰金罰鍰提高標準條例第1 條前段、第2 條，逕以簡易判決
    處刑如主文。
四、如不服本判決，得自收受送達之翌日起10日內向本院提出上
    訴狀，上訴於本院第二審合議庭（須附繕本）。
中    華    民    國    95    年    6     月    28    日
                  刑事第十一庭法  官  林淑婷
以上正本證明與原本無異
                               書記官 廖貞音
中    華    民    國    95    年    6     月    28    日


司法院資訊處製作；財團法人民間司法改革基金會備份。
